臺灣新竹地方法院民事判決　　　　　　　94年度簡上字第11號
上　訴　人　丙○○
訴訟代理人　李文傑律師
訴訟代理人　林建鼎律師
被 上訴 人　甲○○
兼訴訟代理
人　　　　　乙○○
上列當事人間給付租金事件，上訴人對於93年11月26日本院竹東
簡易庭93年度竹東簡字第126號第一審判決提起上訴，本院於94
年11月16日辯論終結，判決如下：
    主      文
原判決第一項關於命上訴人給付被上訴人甲○○超過新台幣貳萬
零參佰陸拾柒元部分、第二項關於命上訴人給付被上訴人乙○○
超過新台幣壹仟玖佰貳拾伍元部分、第三項關於命上訴人給付被
上訴人乙○○超過新台幣伍仟肆佰壹拾陸元部分，及前開超過部
分假執行之宣告，暨訴訟費用之裁判均廢棄。
上開廢棄部分，被上訴人在第一審之訴及其假執行之聲請均駁回
。
其餘上訴駁回。
第一、二審訴訟費用由上訴人負擔十分之一，餘由被上訴人負擔
。
    事實及理由
一、本件被上訴人起訴主張：緣坐落新竹縣寶山鄉○○段283 地
    號（重測前為同鄉○○段雙溪小段245之6地號）土地（下稱
    系爭土地），原為被上訴人甲○○所有，系爭土地中如原審
    附圖所示Ａ部分、面積10.85 平方公尺土地，長期遭上訴人
    占用建有房屋，嗣雖經被上訴人甲○○訴請上訴人拆屋還地
    及返還不當得利，惟經台灣高等法院以92年度上易字第466
    號判決依最高法院48年度台上字第1457號判例意旨，認被上
    訴人甲○○之前手呂永錦於民國（下同）58年1 月17日向訴
    外人陳騰龍購買因分割而增加之系爭土地時，應承受訴外人
    陳騰龍在分割前同意地上房屋繼續使用系爭土地中如原審附
    圖Ａ部分所示土地之義務，而被上訴人甲○○於向訴外人呂
    永錦購買系爭土地時，亦應承受其前手之前手陳騰龍在分割
    前同意地上房屋繼續使用系爭土地中如原審附圖Ａ部分所示
    之義務，進而認定上訴人並非無權占有，而駁回被上訴人甲
    ○○訴請拆屋還地及不當得利之請求在案。按土地及其土地
    上之房屋同屬一人所有，而僅將土地或僅將房屋所有權讓與
    他人，或將土地及房屋同時或先後讓與相異之人時，土地受
    讓人或房屋受讓人與讓與人間或房屋受讓人與土地受讓人間
    ，推定在房屋得使用期限內，有租賃關係。其期限不受第
    449條第1項規定之限制。前項情形，其租金數額當事人不能
    協議時，得請求法院定之，民法第425條之1定有明文。查被
    上訴人甲○○已於93年5月6日將系爭土地轉讓予被上訴人乙
    ○○，而當地租賃店面行情為每月每平方公尺新台幣（下同
    ）400元，爰請求上訴人給付被上訴人起訴即93年9月14日前
    5年之租金，其中應給付被上訴人甲○○241,738元（自88年
    9月14日起至93年5月5日止，計算方式：10.85平方公尺乘
    400元乘12個月乘4年7個月又21日）、應給付被上訴人乙○
    ○13,222元（自93年5月6日起至同年9月14日止，計算方式
    ：10.85平方公尺乘400元乘3個月又9日），並自93年9月15
    日起至返還占用如原審附圖所示Ａ部分土地之日止，按年給
    付被上訴人乙○○52,080元等語。
二、上訴人則以：被上訴人主張系爭土地每月每平方公尺之租金
    為400元乙節，並未舉證以實，原審遽予採信，已欠妥適。
    且系爭租賃之性質，應屬擬制性租賃，因租期不定，且上訴
    人係在系爭土地上建築房屋，故依土地法第105條、第97條
    之規定，土地之租金以不超過土地申報總價年息百分之10為
    限，且「基地租金之數額，除以基地申報地價為基礎外，尚
    須斟酌基地之位置，工商業繁榮之程度，承租人利用基地之
    經濟價值及所受利益等項，並與鄰地租金相比較，以為決定
    ，並非必達申報總地價年息百分之10高額」，亦有最高法院
    68年台上字第3071號判例可參。而系爭土地於86年7月之申
    報地價為每平方公尺4,960元，93年1月起，為6,240元，系
    爭土地所在之新竹縣寶山鄉雙溪村，僅係農村地區之小型商
    業聚落，總人口數僅六千餘人，故人潮不多，商機不豐，其
    商業利用價值本即不高，遑論上訴人占用之部分，坐落於同
    段282號土地後方，無道路可資通行，利用價值亦屬低微，
    故系爭土地之租金行情，至多應不超過申報價額年息百分之
    5為上限。故如以上訴人所陳系爭土地之租金以申報價額年
    息百分之5為計算基礎，上訴人使用之面積為10.85平方公尺
    ，86年7月之申報地價為每平方公尺4,960元，93年1月起為
    6,240元，因而被上訴人甲○○所得請求之租金共12,926元
    ，被上訴人乙○○得請求自93年5月6日起至同年9月14日止
    之租金共1,203元，及自93年9月15日起之年租金3,385元等
    語，資為抗辯。並聲明：原判決第1項所命給付金額超過
    12,926元部分、第2項所命給付金額超過1,203元部分及第3
    項所命給付金額超過3,385元之部分均廢棄；上廢棄部分，
    被上訴人在第一審之訴及假執行之聲請均駁回。
三、兩造所不爭執之事項：
    原判決附圖Ａ所示面積10.85平方公尺部分，兩造間成立不
    定期租賃契約。
四、得心證之理由
    本件經協議兩造整理並確認爭點為：被上訴人請求之租金是
    否過高？玆論述如下：
    查被上訴人雖主張兩造租金應依當地租賃店面行情每平方公
    尺每月400元計算等語。惟按，城市地方房屋之租金，以不
    超過土地及其建築物申報總價年息百分之10為限，此於租用
    基地建築房屋準用之，土地法第97條第1項、第105條定有明
    文。系爭土地坐落新竹縣寶山鄉雙溪村，地目建，且上訴人
    係因房屋使用系爭土地而擬制有不定期租賃關係，是兩造租
    金自無排除上開土地法規定適用之餘地。又所謂年息百分之
    10為限，乃指基地租金之最高限額而言，並非必須照申報價
    額年息百分之10計算之，尚須斟酌基地之位置，工商繁榮程
    度、承租人利用基地之經濟價值及所受利益等情事，以為決
    定，此有最高法院46年度台上字第855號、68年度台上字第
    3071號判例意旨，可資參照。本院斟酌系爭土地坐落新竹縣
    寶山鄉○○村○鄰○○路○○路車流量大，附近有托兒所及
    便利商店、餐廳，距離100公尺處有雙溪國小、約200公尺處
    有寶山國中、距離郵局則僅20公尺，商業活動及生活機能均
    屬便利等情，有履勘筆錄附於本院90年度訴字第574號卷內
    可稽（見該卷第123頁反面），而上訴人於91年3月1日起至
    94年2月28日止，將其坐落新竹縣寶山鄉○○村○○路45號
    房屋包含附圖所示Ａ部分出租與他人使用，每月租金17,000
    元等一切情狀，認被上訴人主張按每平方公尺每月400元計
    算租金顯屬過高，應以申報地價百分之8計算始為適當。又
    系爭土地於86年7月之申報地價為每平方公尺4,960元，自93
    年1月起迄今為每平方公尺6,240元等情，有上訴人提出之地
    價謄本附卷可稽，是以此計算結果，被上訴人甲○○請求自
    88年9月14日起至92年12月止之租金18,487元（計算方式：
    10.85×4960×8％×4年3月16日＝18487，元以下四捨五入
    ）；及自93年1月1日起至93年5月5日止之租金1,880元（計
    算方式：10.85×6240×8％×4月5日＝1880）, 合計為
    20,367元，被上訴人乙○○請求自93年5月6日起至同年9月
    14日止之租金1,925元（計算方式：10.85×6240×8％×4月
    8日＝1925）, 及自93年9月15日起至返還占用如原審附圖所
    示Ａ部分土地之日止，按年給付被上訴人乙○○5,416元（
    計算方式：10.85×6240×8％×＝5416）之範圍內，為有理
    由，應予准許，逾此部分之請求，為無理由，應予駁回。又
    上開應准許部分，為適用簡易程序所為上訴人敗訴之判決，
    應依職權宣告假執行。至於被上訴人敗訴部分，其假執行之
    聲請失所附麗，應併予駁回。原審就超過上開應准許部分，
    為上訴人敗訴之判決，並為假執行之宣告，尚有未洽。上訴
    意旨就此部分指摘原判決不當，求予廢棄改判，為有理由。
    至於上開應准許部分，原審判命上訴人給付，並為假執行之
    宣告，核無違誤，上訴意旨，就此部分指摘原判決不當，求
    予廢棄，為無理由，應駁回其上訴。
五、據上結論：本件上訴為一部有理由，一部無理由，依民事訴
    訟法第436條之1第3項、第450條、第449條第1項、第79條，
    判決如主文。
中　　華　　民　　國　　94　　年　　11　　月　　30　　日
                  民事第二庭  審判長法  官  楊明箴
                                    法  官  彭淑苑
                                    法  官  林惠君
以上正本係照原本作成。
本判決不得上訴。
中　　華　　民　　國　　94　　年　　11　　月　　30　　日
                                    書記官　許麗汝
